臺灣高雄地方法院民事判決　　　　　　　99年度勞訴字第21號
原　　　告　湯惠玉
訴訟代理人　吳剛魁律師
複　代理人　陳三兒律師
被　　　告　南山人壽保險股份有限公司
法定代理人　謝仕榮
訴訟代理人　張亞婷律師
　　　　　　楊曉邦律師
　　　　　　李錦樹律師
上列當事人間給付職業災害補償金等事件，本院於民國100 年1
月20日言詞辯論終結，判決如下：
    主      文
原告之訴及假執行之聲請均駁回。
訴訟費用由原告負擔。
    事實及理由
一、原告主張：原告自民國85年8 月30日起受僱於被告，簽立壽
    險部業務代表聘約書（下稱系爭聘約書），擔任業務代表，
    被告授權原告於被告獲准營業地區範圍內，經辦人身保險及
    年金險，並負責將要保書及經收之保險費提交公司，兩造間
    存有僱傭契約法律關係。嗣原告於95年6 月12日中午12時許
    ，騎乘車號WIY-478 號機車拜訪、服務客戶林麗娟途中，沿
    高雄縣美濃鎮○○街○段由北往南行駛，行經自強街二段與
    永安路口時，與訴外人楊萬昌所駕駛車號UK-7313 號自小客
    車發生碰撞（下稱系爭交通事故），致原告受有頭部外傷併
    腦內出血、雙眼左側視野缺損偏盲及癲癇等傷害（下稱系爭
    傷害），經送醫診治，仍遺有癲癇發作併雙眼視野偏盲之病
    症，經判定為七級殘廢，勞動能力減損30 %以上。原告因執
    行職務受有系爭傷害，係屬職業災害，詎被告未為原告投保
    勞工保險，致原告無從申請職業災害醫藥費補償金新臺幣（
    下同）18萬5,135 元、工資補償金53萬0,496 元及殘廢給付
    38萬0,160 元，合計118 萬2,191 元。為此，爰依據勞動基
    準法（下稱勞基法）第59條及勞工保險條例（下稱勞保條例
    ）第72條等規定，提起本訴等語。並聲明：(一)被告應給付原
    告118 萬2,191 元及自訴狀繕本送達之翌日起至清償日止，
    按年息5%計算之利息。(二)願供擔保，請准宣告假執行。
二、被告則以：兩造間並無僱傭契約關係，僅屬承攬或有償委任
    關係，自無勞基法或勞保條例之適用；否認原告係於工作時
    間內，因拜訪客戶而生系爭交通事故；縱認原告所受系爭傷
    害屬職業災害，原告所請求之醫療費用中，如證明書費等與
    系爭傷害並無因果關係，非屬必要費用，應予剔除。原告就
    95年6 月12日起至96年6 月30日止之工資，應以法定最低基
    本工資1 萬5,840 元計算。原告於98年6 月5 日始提起本件
    訴訟，故就96年6 月5 日以前發生之醫療費用及工資補償金
    等請求權均已逾勞基法第61條所規定2 年時效。原告就系爭
    交通事故發生亦與有過失，應予酌減2 成之補償金等語，資
    為抗辯。並聲明：(一)原告之訴駁回。(二)願供擔保，請免為假
    執行。
三、兩造不爭執之事項：
  (一)原告自85年8 月30日起與被告簽立系爭聘約書，擔任被告之
    業務代表。
  (二)被告並未為原告投保勞工保險。
  (三)原告未領取底薪，其薪資係依業績計算，領取業務津貼（第
    一保單年度業務津貼、續年度服務津貼）及年終業績獎金，
    前開數額，均係按原告招攬保單實際所收取保險費計算一定
    比率予以給付。
  (四)被告對原告出、缺勤並無考核，係對其招攬業績進行考核，
    並就招攬方式施以專業教育訓練。
  (五)原告因系爭交通事故受有系爭傷害。
  (六)原告就系爭交通事故對楊萬昌訴請損害賠償，經本院以96年
    度訴字第1621號民事判決駁回原告之訴，原告不服提起上訴
    ，經臺灣高等法院高雄分院以98年度上易字第253 號民事判
    決判命楊萬昌應給付原告1 萬1,036 元，及自96年1 月17日
    起至清償日止，按年息5%計算之利息。
  (七)兩造對於財團法人私立高雄醫學大學附設中和紀念醫院於99
    年7 月16日以高醫附行字第0990002867號函，對原告傷情之
    說明及檢附原告之病歷等資料（院(二)卷第13頁至第105 頁）
    均無意見。
  (八)兩造對於高雄分院前開民事判決關於原告請求勞動減損部分
    ，認應以財團法人私立高雄醫學大學附設中和紀念醫院回函
    為準；復認依據高雄長庚醫院回函認定原告雙眼左側視野缺
    損偏盲，並未符合身心障礙等級判定等節，均無意見。
四、本件之爭點：
  (一)被告有無為原告投保勞保之義務？兩造間是否存有僱傭契約
    關係？原告是否基於人格上、經濟上及組織上從屬性而為被
    告提供勞務？
  (二)如認兩造間存有僱傭契約，原告所受系爭傷害是否屬職業災
    害？原告依勞基法第59條及勞保條例第72條等規定，請求被
    告支付醫療費用、工資及殘廢等補償金，有無理由？數額若
    干？即有無過失相抵抑是否罹於時效？
五、本院得心證之理由：
  (一)按「年滿15歲以上，60歲以下之左列勞工，應以其雇主或所
    屬團體或所屬機構為投保單位，全部參加勞工保險為被保險
    人：‧‧‧二受僱於僱用5 人以上公司、行號之員工。‧‧
    ‧」，為勞保條例第6 條第1 項第2 款所規定，是以被告為
    原告投保勞工保險之義務，應以原告確係受僱於被告為前提
    ，此亦為被告須依勞保條例第72條負賠償義務之要件。而勞
    基法所稱勞工，依據該法第2 條第1 項第1 款、第3 款所規
    定，係謂受雇主僱用從事工作獲致工資者。是勞基法對於「
    勞工」之定義，可知其特徵在於勞工所獲取之工資為提供勞
    務之對價，此對照勞基法第2 條第1 項第3 款所定「工資：
    謂勞工因工作而獲得之報酬」等語自明。即勞工提供勞務之
    內容，係以時間之長度、時段界定其勞務之範圍，非以工作
    之成果界定，且提供勞務之地點與提供勞務之方法，亦受雇
    主之指揮監督。復參酌勞基法施行細則第7 條第1 款、第11
    款及第12款亦分規定：「勞動契約應約定工作場所及應從事
    之工作有關事項、應遵守之紀律有關事項、獎懲有關事項。
    」亦認勞工係在從屬關係下為雇主提供勞務，就其內涵言，
    勞工與雇主間之從屬性，一般學理上認具有下列特徵：
    (1)人格上從屬性：指勞工提供勞務之義務履行受雇主之指示
    ，雇主決定勞工提供勞務之地點、時間、給付量與勞動強度
    、勞動過程，雇主並得支配勞工之人身、人格，受僱人不能
    用指揮性、計畫性或創作性方法對於自己所從事工作加以影
    響，在勞工有礙企業秩序及運作時並得施以懲罰，勞工應服
    從雇主訂定之工作規則。(2)經濟上從屬性：係指受僱人並不
    是為自己之營業勞動而是從屬於他人，為該他人之目的而勞
    動，勞方之勞動力須依賴雇主生產資料始能進行，對雇主有
    經濟上之依賴性。故判斷某契約性質是否屬勞動契約，應著
    眼義務給付實際情形，復應斟酌前開各因素，若各該勞動契
    約因素不能兼而有之，應以義務提供之整體及主給付義務為
    判斷。
  (二)勞基法第3 條第1 項第1 款至第7 款雖就適用勞動基準法之
    行業範圍為列舉規定，並於同條第8 款授權中央主管機關勞
    委會指定適用勞動基準法事業範圍之權，惟是否屬於勞基法
    第2 條第1 款所定義之勞工，仍應以該經公告適用勞基法之
    事業與各別人員間存有約定勞雇關係之契約者為限，倘僅以
    屬主管機關公告業別即認該業別所有人員均應一體適用勞基
    法，則勞基法第2 條對於「勞工」之立法定義，將幾無適用
    之餘地，亦非法之所許。是此，被告所從事者為保險業，固
    經行政院勞工委員會（下稱勞委會）函定自87年4 月1 日起
    適用勞基法，然非謂保險業之從業人員即當然有該法之適用
    ，有關保險業務員與保險公司間之勞務給付關係，依契約自
    由及誠實信用原則，應由雇主與勞工雙方當事人基於合意自
    行決定簽訂勞動契約、承攬契約或委任契約，亦據勞委會95
    年5 月8 日勞動4 字第0950024088號函釋明確。是兩造間之
    權利義務關係，究否可適用勞基法，自應視兩造間所定契約
    內容定之，尚不得僅以被告係保險業者，遽認兩造間所訂契
    約即屬勞動契約，先予敘明。
  (三)茲就兩造間契約，是否屬於勞動契約，分論如下：
  1.依兩造所簽立系爭聘約書第2 條約定：「公司同意按照本聘
    約書所附之『業務代表津貼及獎金表』及『業務津貼表』規
    定給付業務代表業務津貼及獎金。」（見本院98年度司雄調
    字第75號民事卷，下稱調解卷第15頁），再依被告制定之業
    務代表津貼及獎金表、業務津貼表可知，原告招攬保險契約
    可領得之報酬包括業務津貼（第一保單年度業務津貼、續年
    度服務津貼）及年終業績獎金，均按原告招攬保單實際收取
    保險費計算一定比率給付原告業務代表津貼及獎金，除為兩
    造所不爭執外，並有上開業務代表津貼及獎金表（見調解卷
    第15頁反面）、業務津貼表（見院(一)卷第276 頁至第296 頁
    ）附卷可稽。再依聘約書附件之業務人員管理規定第5 條規
    定：「不論任何理由，倘公司取消任何保險契約並退還已繳
    保費，業務代表應同時退還其自該保件已領取之業務津貼或
    服務津貼予公司」（見調解卷第16頁），足認原告報酬係按
    其所招攬且簽訂保險契約並已繳交之保險費計算，如被告不
    能繼續保有原告所收取之保費，原告即需將此部分所領取之
    佣金返還予被告，被告乃係依原告勞務提出之結果給付原告
    報酬，並非針對原告提出之勞務本身為給付，亦即原告是以
    為被告招攬保險客戶方式促成保險契約之締結進而收取保險
    費後，始有按其實收保險費支領報酬之權利；則原告雖已實
    行招攬保險行為，但未締約或客戶未繳納保險費，原告仍不
    能領取報酬，原告向被告請領報酬，並非以招攬保險之勞務
    次數計算。換言之，倘原告未能完成保險之招攬，縱其為招
    攬保險而提供勞務，亦不得向被告請求報酬，經核應與民法
    第548 條第1 項關於委任報酬之規定相同，而與僱傭契約或
    勞動契約之報酬為勞務之對價不同。
  2.再者，原告對其勞務提出之過程具有相當程度之自主權，被
    告並未要求原告上下班須打卡，又無固定之工作時間、地點
    ，被告對原告之出缺勤並不予以考核，亦未限制原告執行招
    攬保險業務之方式及內容，原告係在保險法、保險業務員管
    理規則（該管理規則內容，詳如後述）之規範下，自行裁量
    決定招攬保險之時間、地點及方式，非如機械般單純提供勞
    務。矧以，依原告於本院上揭96年度訴字第1621號民事事件
    審理中，已自承除擔任被告保險業務代表外，同期間尚向他
    人承租店面自營小吃店（見本院96年度訴字第1621號民事卷
    卷(一)第10頁），是兩造間之使用從屬及指揮監督關係甚薄，
    原告並非受僱被告依被告指示提供勞務，被告對於原告人身
    、人格並無法支配，難認原告有何從屬性可言。
  3.此外，參酌聘約書附件之業務人員管理規定第20條亦明定：
    「倘發生下列情形之時，本聘約書即行終止：（甲）公司停
    止於業務代表之地區營業。（乙）任何一方以書面通知日起
    15 日 後終止聘約關係。（丙）倘業務代表連續90日內未能
    向公司提交第一年度壽險保費新臺幣3 萬元以上時。（丁）
    業務代表之去世。」，經核前開約定，均與民法第549 條第
    1 項關於委任契約之任意終止及委任契約之本質相符，亦足
    認兩造間契約非屬無勞動契約。
  4.原告雖主張依被告98年1 月15日（98）南壽業字第41號函說
    明記載：「二為避免業務同仁不當揭露公司資訊或利用網路
    發表不當之文圖資料而觸犯相關規定，特重申業務同仁務必
    使用公司核可授權之文圖資料，且不得任意刪減、修改、變
    更內容或以自製之文圖招攬保險。」（院(二)卷第122 頁）；
    及依被告98年4 月10日（98）南壽業字第248 號函記載：「
    98年度業務人員誠實保證保險續約及調整保險金額事宜‧‧
    ‧每人每月保險費由新臺幣36元調整為52元」（院(二)卷第12
    3 頁）；復以被告規定原告需至被告處開會、上課、訓練，
    被告並因此製有「業務人員履約作業評量標準」、「業務員
    教育訓練實施辦法」、「業務規範及職業道德操守課程」（
    院(二)卷第194 頁至第208 頁）等情，足認被告對於原告有監
    督、考核及懲戒等語。惟查：
    (1)保險業務員管理規則為主管機關依保險法第177 條規定：
      「代理人、經紀人、公證人及保險業務員之資格取得、登
      錄、撤銷登錄、教育訓練、懲處及其他應遵行事項之管理
      規則，由主管機關定之」所制訂，此為主管機關為健全保
      險業務員之管理及保障保戶之權益，基於行政管理之目的
      所為之規定，此由該規則第3 條第2 項規定：「業務員與
      所屬公司簽定之勞務契約，依民法及相關法令規定辦理」
      ，故保險業務員與公司間之契約關係仍應依其實質內容定
      其契約型態，不因被告依上開保險業務員管理規則訂定相
      關管理規定，即認為被告對原告具有指揮監督從屬關係，
      核先敘明。
    (2)依保險業務員管理規則第16條規定：「業務員從事保險招
      攬所用之文書、圖畫、廣告文宣，應標明所屬公司之名稱
      ，所屬公司為代理人、經紀人者並應標明往來保險業名稱
      ，並不得假借其他名義、方式為保險之招攬。前項文書、
      圖畫、廣告文宣之內容，應與保險業報經主管機關審查通
      過之保險單條款、費率及要保書等文件相符，且經所屬公
      司核可同意使用。其內容並應符合主管機關訂定之資訊揭
      露規範」，足見原告於招攬保險所需文件資料，縱由被告
      提供，此亦為確保業務員於招攬保險過程中，並無對要保
      人或被保險人權益為不實說明、誇大不實宣傳，或故意隱
      匿，或以不當折減保險費方法為招攬，而影響保戶權益，
      故內容必須與主管機關審查通過之文件相符而已，與被告
      對於原告是否有監督無關。
    (3)被告固訂有「員工誠實保證保險基本條款」（院(二)卷第21
      3 頁），惟依前開保險業務員管理規則第18條第1 項規定
      ：「業務員所屬公司對業務員之招攬行為應訂定獎懲辦法
      ，並報各有關公會備查」，準此，被告所制定前開條款，
      顯屬依據法令所為之行為，以禁止保險業務員以不當方法
      招攬保險、對要保人或被保險人為不實之說明，或為其他
      有違誠信之行為，經核與保險業務員管理規則第19條第1
      項第1 款至第18款所定保險業務員不得作為之規定大致相
      符，足見系爭條款，乃係重申保險業務員管理規則之上開
      規定，藉以健全保險業務員之管理，兼及保障保戶之權利
      ，自與一般勞動關係中之懲處規定，僅著眼於勞工違反其
      對雇主所負之勞務給付義務迴異。
    (4)依保險業務員管理規則第12條第1 項、第13條亦分明定「
      業務員應自登錄後每年參加所屬公司辦理之教育訓練」、
      「業務員不參加教育訓練者，所屬公司應撤銷其業務員登
      錄。參加教育訓練成績不合格，於一年內再行補訓成績仍
      不合格者，亦同。」，同前所述，該規定均僅為主管機關
      基於行政管理之目的，以維護不特定保戶透過保險業務員
      招攬訂立保險契約之權益，並維持金融秩序之正當運作，
      與被告對於原告監督、懲戒無涉。
  5.再者，原告固可因其業務代表之業績而晉陞為業務主任等職
    務，然此業務代表之業績，是以業務人員招攬保險收取保險
    費作為計算基礎，為被告依原告招攬保險收取保險費之結果
    對於業務代表之激勵方式，提昇其招攬保險客戶之動力，並
    非針對原告招攬保險之過程所為之獎勵，尚難因此即認被告
    公司對業務代表提出勞務之過程享有指揮監督權限。
  6.被告雖曾以薪資之名目製發扣繳憑單予原告，固有扣繳憑單
    可證（見本院98年度司雄調字第75號民事卷第17頁、第19頁
    至第20頁），惟按員工對雇主是否得適用勞基法，應以其間
    實質關係為判斷，不因其他職稱、薪稱名目而受影響（最高
    法院90年度臺上字第1795號判決意旨可供參照），兩造間所
    成立之契約關係既屬委任契約，為前所述，尚難憑上開扣繳
    憑單之記載，遽為相異之認定。
  7.從而，原告所獲取之報酬多寡，既係依憑其完成保險招攬工
    作之業績計算，已如上述，則原告自得斟酌其所欲獲取報酬
    之多寡，而決定付出之勞動成本，足認原告乃係為自己之利
    益而勞動，並非係為被告之利益而勞動，亦難認其對被告有
    何經濟上之從屬性；且依前所述，原告除擔任保險業務代表
    ，尚自營小吃店，顯見被告並無支配原告之人身、人格，兩
    造間之契約，既不具人格上或經濟上從屬性之特徵，揆諸首
    開說明，自非僱傭或勞動契約甚明。
  8.至於原告所提出台北市政府勞工局、勞委會等相關機關之函
    釋，主張兩造契約屬僱傭契約。然按行政機關依其職掌就有
    關法規所為釋示，法院於審判案件時，不受其拘束，仍應依
    其獨立確信之判斷，認定事實，適用法律（司法院大法官會
    議釋字第216 號解釋參照）。是上揭機關所為認定，無非係
    行政機關依其職掌所為之認定，依照上開說明，自不生拘束
    本院前開判斷之效力。
  (四)從而，本院既認兩造間所簽訂系爭聘約書係具有委任契約之
    屬性，原告自非受僱予被告，被告當無為其投保勞工保險之
    義務，遑論進依勞保條例負賠償責任。
五、綜上所述，原告擔任被告業務代表，非屬被告受僱勞工，要
    無勞基法之適用，被告自無為原告投保之義務。是此，原告
    依勞保條例第72條及勞基法第59條等規定，請求被告給付職
    災醫藥費、工資及殘廢給付等補償金，合計118 萬2,191 元
    及法定遲延利息，均屬無據，應予駁回。原告之訴既經駁回
    ，則其假執行之聲請即失所附麗，併駁回之。
六、本件既認定兩造間並無勞基法之適用，已臻明確，則關於本
    件其他爭點、兩造其餘主張、陳述及所提之證據當無審酌之
    必要，爰不予贅論，附此敘明。
七、據上結論，原告之訴為無理由，依民事訴訟法第78條，判決
    如主文。
中    華    民    國   100    年    2     月    25    日
                    勞工法庭  法  官  張維君
以上正本係照原本作成。
如對本判決上訴，須於判決送達後20日內向本院提出上訴狀。如
委任律師提起上訴者，應一併繳納上訴審裁判費。
中    華    民    國   100    年    2     月    25    日
                              書記官  呂怜勳